【裁判字號】    92,易緝,65
【裁判日期】    920930
【裁判案由】    詐欺
【裁判全文】
臺灣高雄地方法院刑事判決                          九十二年度易緝字第六五號
    公  訴  人  臺灣高雄地方法院檢察署檢察官
    被      告  丁○○
    選任辯護人  吳豐賓律師
右列被告因詐欺案件，經檢察官提起公訴（九十二年度偵字第二Ｏ三Ｏ三號），本院
判決如左：
    主  文
丁○○無罪。
    理  由
一、公訴意旨略以：被告丁○○基於意圖為自己不法所有之概括犯意，明知其已無支
    付之經濟能力，竟自民國八十四年六月間起，連續在高雄縣先後持如附表所示之
    七張客票，向告訴人戊○○佯稱：因營業上收取之客票，可以如期兌現，使戊○○限於錯誤，而同意借款與丁○○，前後合計新台幣（下同）一百十六萬四千零
    五十元。詎於八十四年七月下旬，戊○○前往鳳山市○○○路一九二號丁○○營
    業處所查看時，發現已停業，丁○○逃逸不知去向，嗣支票屆期提示，均遭退票
    ，戊○○始知受騙，因認被告丁○○涉有刑法第三百三十九條第一項之詐欺取財
    罪嫌云云。
二、按「犯罪事實應依證據認定之，無證據不得推定其犯罪事實；不能證明被告犯罪
    者，應諭知無罪之判決，刑事訴訟法第一百五十四條、第三百零一條第一項分別
    定有明文。又事實之認定，應憑證據，如不能發現相當證據，或證據不足以證明
    ，自不能以推測或擬制之方法，以為裁判之基礎；認定不利於被告之事實，須依
    積極證據，苟積極證據不足為不利於被告事實之認定時，即應為有利於被告之認
    定，更不必有何有利之證據」，最高法院四十年臺上字第八六號、三十年上字第
    八一六號著有判例足資參照。次按告訴人之告訴，係以被告受刑事訴追為目的，
    是其陳述是否與事實相符，仍應調查其他證據以資審認，最高法院五十二年臺上
    字第一三００號亦著有判例可參。
三、訊據被告丁○○固不否認曾持如附表所示之七張客票向告訴人戊○○調借現款，
    惟堅詞否認有何詐欺取財之犯行，辯稱：伊是自八十二年間開始陸續向告訴人借
    錢，而如附表所示之七張支票是之後才向告訴人調借的。又伊向戊○○借貸之初
    ，也有以伊坐落於屏東縣崁頂鄉○○○段四二二之一地號土地之應有部分作擔保
    ，供告訴人設定抵押，並應告訴人之要求，交付上述土地之所有權狀正本、印章
    一枚、印鑑證明九份、戶籍謄本九份予告訴人，另約定若被告未還款，即任由告
    訴人將土地過戶。再如附表所示之七張客票是是伊向朋友曹金浪調借而來，伊並
    非明知這些客票不會兌現，才持之向告訴人借錢等語。
四、公訴人認被告涉有上揭犯嫌，無非係以告訴人之指述及上開七張支票之退票理由
    單為據。惟查：
  (一)被告於八十二年間開始向告訴人借貸之初，即有以伊坐落於屏東縣崁頂鄉○○○
    段四二二之一地號土地之應有部分作擔保，供告訴人設定抵押權，並應告訴人之
    要求，交付上述土地之所有權狀正本、印章一枚、印鑑證明九份、戶籍謄本九份
    與告訴人，另約定若被告未還款，即任由告訴人將土地過戶等事實，有告訴人提
    出上開土地之土地抵押權設定契約書影本二份、土地買賣所有權移轉契約書影本
    一份、被告印鑑證明影本三份、土地登記申請書三份、其他約定書影本二份在卷
    足憑，且經告訴人於本院審理中指陳無訛，並為被告所是認，是上開事實應堪認
    定。
  (二)又被告所有坐落於屏東縣崁頂鄉○○○段四二二之一地號土地之應有部分一萬六
    千分之四百十八，分別於八十三年三月二十八日、八十四年六月十四日，經設定
    最高限額一百五十萬元、二百萬元之抵押權予告訴人等情，有屏東縣東港地政事
    務所（下稱東港地政事務所）九十二年三月二十四日「屏港地字第Ｚ00000
    0000號」函所附之上開土地登記謄本可按，而堪認定；又被告所有之上開土
    地之應有部分一萬六千分之四百十八，於八十四年十一月二十二日以買賣為由，
    過戶予告訴人等情，亦有上述東港地政事務所函所附之上開土地登記謄本在卷可
    考；另告訴人於八十四年十一月十六日向東港地政事務所，以登記原因為買賣、
    買賣價款總金額為十九萬九千六百十四元，獨自向東港地政事務所申請將被告所
    有之上開土地應有部分，過戶至告訴人名下等節，業經告訴人於本院調查中指稱
    無訛（見本院九十二年六月十九日訊問筆錄），並有上述之土地登記謄本影本、
    土地登記申請書在卷可資佐證，是上開事實均堪認定。
  (三)告訴人於本院中雖指稱：被告自八十二年間起向伊借的錢，包括如附表所示之七
    張支票，被告總共向伊借二百三十六萬四千零五十元，而伊將被告之上開土地過
    戶，以當時之公告現值計算，只有十九萬九千六百十四元之價值，並不足以抵償
    被告所開立如附表所示七張支票之債務，故被告係故意持附表所示之七張支票向
    其詐騙等語。然查：(1)告訴人於本院調查中亦另自承：伊確實有在八十三年三月
    二十八日將被告之上開土地設定最高限額抵押權一百五十萬元；後來因為被告又
    要向伊借錢，所以在八十四年六月十四日又將被告之土地設定最高限額抵押權二
    百萬元，惟伊之後並無借被告二百萬元，但伊也忘了將該筆二百萬元之抵押權塗
    銷等語（見本院九十二年五月十九日訊問筆錄），則衡諸常情，若告訴人認被告
    之土地僅價值十九萬九千六百元，何以在八十三年間先設定一百五十萬元之最高
    限額抵押權後，又在八十四年六月間，即告訴人將被告所有之上述土地移轉登記
    前之五個月，又去設定最高限額抵押權二百萬元？(2)且查，被告所有之上開土地
    之應有部分，係於八十二年四月間，因案外人丙○○積欠被告及證人甲○債務，
    被告及甲○乃以債務作價，再由證人乙○○另支付二百八十多萬元，三人以總價
    七百八十六萬元向案外人丙○○購得上述四二二之一地號土地之應有部分一百六
    十分之十一（即一萬六千分之一千一百），而當時被告所取得之應有部分為一萬
    六千分之四百十八，證人甲○取得之應有部分為一萬六千分之二百四十二，證人
    乙○○所取得之應有部分為一萬六千分之四百四十，而當時因房地產景氣很好，
    所以其等願意以此價錢向丙○○購買等節，業經證人乙○○、甲○於本院調查中
    證述明確（見本院九十二年七月二十四日訊問筆錄），並有證人乙○○所庭呈之
    不動產買賣契約書及切結書影本各一份在卷可憑，則觀諸證人乙○○當時所購得
    之應有部分，與被告所差無幾，而證人乙○○當時係以支付二百八十多萬元所購
    得，足見告訴人前開所為：被告所有之上開土地僅價值十九萬九千六百元之指述
    ，尚非可採，自難以此指述遽認被告係故意持如附表所示之七張支票向告訴人詐
    騙。
  (四)再告訴人於本院調查中曾陳稱：伊當時是看被告丁○○生意作的不錯，才願意借
    錢給被告，因為被告當時所開設之工廠是在伊住家附近，被告並沒有使用不正當
    之方法騙伊等語（見本院九十二年六月十九日訊問筆錄），而被告所開設之朋昇
    有限公司於八十三年間年度之營業額確有二千零二十四萬九千四百五十九元，營
    業淨利為一千六百六十四萬零九十五元等情，亦有財政部臺灣省南區國稅局所核
    發八十三年度營利事業所得稅結算申報核定通知書影本一份附卷可參，足見被告
    於八十三年當時之資力確實尚佳。
  (五)又如附表所示之七張支票之發票人均非被告，有卷附之七張支票影本可參（見八
    十四年度偵字第二Ｏ三Ｏ三號卷第三頁至第六頁、第八、十、十二頁），且被告
    係自八十二年間即開始向告訴人借貸，並提供上述土地予告訴人設定抵押，與告
    訴人又約定若被告未還款，即任由告訴人將土地過戶，已如前述，則衡情被告既
    已與告訴人約定若未還款，告訴人得將被告之前述土地過戶，且被告上開土地之
    價值，於當時又尚有價值約有二百六十元萬元（以證人乙○○持有之應有部分與
    被告持有之應有部分等比例計算，計算式為：0000000：440/16000＝x：
    418/16000，X=0000000），則被告自無於借款時明知如附表所示之七張支票不會
    兌現，又持之向告訴人詐騙調借現款。是告訴人於本院中所為：被告是故意持不
    會兌現之如附表所示之七張支票向伊調現之指述，尚非可採。
  (六)另被告未能依約償還本息固屬不當，然債務人未依債之本旨履行給付者，依一般
    社會經驗而言，原因非一，其因不可歸責之事由無法給付，或因合法主張抗辯事
    由而拒絕給付，甚至債之關係成立後，始行惡意遲延給付，皆有可能，非必即出
    於自始無意給付之詐欺犯罪一端，尚難以單純債務不履行之狀態，即推定被告自
    始有不法所有之意圖且係施用詐術，而逕以詐欺罪相繩。
  (七)綜上所述，被告所為與刑法之詐欺取財罪之構成要件尚屬有間，本件應屬民事糾
    紛。此外，本院復查無其他積極證據足資證明被告有如公訴意旨所載之詐欺犯行
    ，揆諸前揭法條及判例要旨，既不能證明被告涉有詐欺犯行，依法應為被告無罪
    判決之諭知。
五、至公訴人雖另以：被告涉有多次詐欺罪嫌，與起訴部分有連續犯之裁判上一罪關
    係，並將八十五年度偵字第一五六五一號、八十五年度偵字第八七Ｏ五號、八十
    五年度偵字第一八Ｏ七五號移請本院併予審理（以上各件均未附併辦意旨書，公
    訴人移請併辦之範圍不明），然上開經公訴人起訴部分既經本院判決無罪，公訴
    人移請併辦部分，本院自無從併予審理，附此敘明，爰將併辦部分退回由檢察官
    另行卓處。
據上論斷，依刑事訴訟法第三百零一條第一項，判決如主文。
本案經檢察官張啟祥到庭執行職務。
中      華      民      國      九十二      年      九    月    三十    日
                                  臺灣高雄地方法院刑事第十一庭
                                      審判長法  官  李  璧  君
                                            法  官  卓  立  婷
                                         法  官  吳  志  豪
右正本證明與原本無異。
如不服本判決，應於判決送達後十日內，向本院提出上訴狀。
                                            書記官  邱  秋  珍
中      華      民      國      九十二      年      十    月      二    日
附表
┌──┬─────┬─────┬───────┬────────┐
│編號│發  票  人│發  票  日│票面金額（元）│付    款    人  │
├──┼─────┼─────┼───────┼────────┤
│ 一 │謝  藍  英│84、9、2  │   198550     │彰化銀行苓雅分行│
├──┼─────┼─────┼───────┼────────┤
│ 二 │謝  藍  英│84、8、20 │   150000     │運通銀行高雄分行│
├──┼─────┼─────┼───────┼────────┤
│ 三 │謝  藍  英│84、10、10│   165000     │彰化銀行苓雅分行│
├──┼─────┼─────┼───────┼────────┤
│ 四 │董  宴  如│84、8、16 │   187600     │台中縣大里市農會│
├──┼─────┼─────┼───────┼────────┤
│ 五 │董  宴  如│84、8、8  │   167000     │台中縣大里市農會│
├──┼─────┼─────┼───────┼────────┤
│ 六 │蕭  延  應│84、8、25 │   152300     │高雄中小企銀東高│
│    │          │          │              │雄分行          │
├──┼─────┼─────┼───────┼────────┤
│ 七 │蕭  延  應│84、8、20 │   143600     │彰化銀行水楠分行│
└──┴─────┴─────┴───────┴────────┘


司法院資訊處製作；財團法人民間司法改革基金會備份。
